【裁判字號】    95,訴,1535
【裁判日期】    950815
【裁判案由】    違反台灣地區與大陸地區人民關係條例等
【裁判全文】
臺灣臺中地方法院刑事判決              95年度訴字第1535號
公  訴  人  臺灣臺中地方法院檢察署檢察官
被      告  甲○○
                    國民
上列被告因違反台灣地區與大陸地區人民關係條例等案件，經檢
察官提起公訴（九十五年度偵字第八七六六號），本院判決如下
：
    主  文
甲○○共同違反不得使大陸地區人民非法進入臺灣地區之規定，
處有期徒刑柒月。
    事  實
一、甲○○明知李海霞（安徽省人，另經臺灣嘉義地方法院檢察
    署為緩起訴處分，並於民國九十五年四月十九日經遣送出境
    ）係大陸地區人民，且大陸地區人民非經臺灣地區主管機關
    許可，不得進入臺灣地區，而甲○○與李海霞間並無結婚之
    真意，竟為使李海霞得以假結婚之方式，取得不實之探親名
    義，非法進入臺灣地區，而與姓名年籍均不詳、綽號「化莉
    」之大陸成年女子，共同基於違反不得使大陸地區人民非法
    進入臺灣地區之規定及與李海霞共同基於使公務員將不實事
    項登載於職務上所掌公文書並持以行使之犯意聯絡，先於九
    十一年十一月十八日前往大陸地區，並於同年月二十日與李
    海霞在大陸地區安徽省辦理假結婚，並取得大陸地區安徽省
    省民政局核發之結婚公證書。甲○○返國後，即持前開結婚
    公證書向我國財團法人海峽交流基金會（以下簡稱海基會）
    認證，旋於同年十二月六日持經認證之結婚公證書及海基會
    核發之證明書資料，至臺中縣太平市戶政事務所（下稱太平
    戶政事務所），填具「結婚登記申請書」，以甲○○與李海
    霞在大陸地區安徽省結婚為由，申請辦理結婚之戶籍登記，
    使該戶政事務所不知情之承辦人員將該事項登載於職務上所
    掌之公文書（即戶籍登記簿）上，足以生損害於戶政機關就
    結婚戶政資料管理之正確性。甲○○辦妥上開事項之後，旋
    於九十一年十二月九日向臺中縣警察局霧峰分局宏龍派出所
    （以下簡稱宏龍派出所），以配偶來台探親名義，填具「大
    陸地區人民進入臺灣地區保證書」交予該派出所承辦之該管
    公務員，使該管公務員將「甲○○與李海霞係夫妻關係」之
    不實事項，登載於該保證書上「對保或證明機關（構）簽註
    意見欄」之公文書上；甲○○隨即於九十一年十二月十日將
    上開登載不實之大陸地區人民進入臺灣地區保證書及戶籍登
    記簿等證件，連同其所填具之「大陸地區人民進入臺灣地區
    旅行證申請書」，向內政部警政署入出境管理局（以下簡稱
    境管局）以配偶探親為由，申請大陸地區人民李海霞入境來
    台，而據以行使，使境管局承辦出入境職務之公務員，於九
    十一年十二月十二日，在其辦公處所，核發中華民國臺灣地
    區旅行證（許可證號：91入出字第33422992號）予李海霞，
    以上分別足生損害於太平戶政事務所、宏龍派出所、境管局
    等機關，對於戶籍資料管理、警察機關轄區人口管理、大陸
    地區人民入出境臺灣地區管理之正確性。李海霞取得上開旅
    行證後，即於九十二年一月十三日，搭機前來抵達臺灣地區
    ，而以配偶探親名義，利用形式上合法之臺灣地區旅行證，
    掩飾實質非法之方式，非法進入臺灣地區。嗣李海霞於九十
    五年一月二十七日於嘉義市○○街英統大樓警衛室遭員警查
    獲其大陸籍身分，且已逾停留於臺灣之期限，經警將李海霞
    帶回嘉義市警察局第一分局製作筆錄後，始悉上情。
三、案經嘉義市第一分局報告臺灣嘉義地方法院檢察署檢察官，
    再經該署檢察長令轉臺灣臺中地方法院檢察署後，由檢察官
    偵查起訴。
    理  由
一、訊據被告陳瑞和固不否認其有與李海霞在大陸地區辦理公證
    結婚，之後並向太平戶政事務所辦理結婚登記、再向宏龍派
    出所填具保證書，嗣將保證書及相關證件，持向境管局申請
    李海霞入境來台之行為，惟矢口否認有何公訴人起訴書內所
    指之犯行。辯稱：伊是依照法律程序辦理相關手續，真的是
    要和李海霞結婚，伊雖然沒有去機場接機（是找朋友綽號「
    阿偉」的人去接的），但是李海霞來臺灣後曾與她同居三個
    月，因為伊不想要小孩，所以沒有同房過，不知道李海霞為
    何會說都沒有與伊同居過云云。經查：
  (一)該大陸女子李海霞為了想到臺灣來工作，乃透過綽號「化莉
    」之大陸友人介紹認識被告甲○○，被告當時也知道該李海
    霞是想到臺灣來賺錢，兩人於是在大陸地區辦理假結婚，然
    後由被告甲○○去安排將李海霞以探親之名義接來臺灣，到
    臺灣時並不是被告來接機，而是該「化莉」的友人前來將其
    接到臺中市○○路附近的套房居住，因而不曾與被告甲○○
    同居過，也沒有履行過夫妻的同居義務如行房等節，業據證
    人李海霞於警訊時供述綦詳，並於偵訊時供述詳實，並有被
    告之戶籍謄本、結婚公證書、海基會證明書、大陸地區人民
    進入臺灣地區保證書、大陸地區人民進入臺灣地區旅行證申
    請書、李海霞之中華民國臺灣地區旅行證等附卷可稽。
  (二)被告雖以前詞置辯，惟若被告確實有心娶該李海霞為妻，豈
    有連接機都委託姓名年籍不詳，僅知綽號為「阿偉」的人去
    接機之理？況夫妻之間縱不想養兒育女，亦非必犧牲兩人同
    居行房發生性行為之可能性，被告所辯乃顯與常情相悖。再
    者被告亦曾於警詢中坦承其並未支付聘金給該李海霞，此已
    與一般嫁娶習俗相去甚遠，遑論縱如被告所述曾有宴請該李
    海霞數名親友之事，亦豈有連該等親友之姓名均不曉得之可
    能？益徵被告所辯皆屬事後矯飾卸責之詞，不足為採。
  (三)被告明知其與大陸女子李海霞係假結婚，竟仍向太平戶政事
    務所申請辦理結婚登記，使該所不知情之公務員將此不實結
    婚之事項，登載於所職掌之公文書即戶籍謄本中，並持以至
    宏龍派出所、境管局申辦「大陸地區人民進入臺灣地區保證
    書」、「中華民國臺灣地區入出境許可證」而行使之，自均
    妨害戶政機關對於戶籍管理之正確性。又被告前往宏龍派出
    所，在「大陸地區人民進入臺灣地區保證書」之「與被保人
    關係」欄上填載與被保人李海霞為夫妻之不實內容，並將前
    開領得之戶籍謄本資料交予該派出所不知情之承辦警員以供
    核對而行使之，致使警員將「甲○○與李海霞係夫妻關係」
    之不實事項，登載於該保證書上「對保或證明機關（構）簽
    註意見欄」之公文書即該份保證書「對保或證明機關（構）
    簽註意見欄」內，又係對該派出所有關大陸地區人民進入臺
    灣地區保證事務查核之正確性，造成妨害。
  (四)綜上所述，本件被告犯行乃屬事證明確，堪予認定，應依法
    予以論科。
二、按臺灣地區與大陸地區人民關係條例第七十九條第一項對於
    違反同條例第十五條第一款所定不得使大陸地區人民非法進
    入臺灣地區之處罰，旨在防止大陸地區人民非法進入臺灣地
    區，以維護臺灣地區之安全與安定；所稱「非法」，自應從
    實質上之合法性予以判斷，凡評價上違反法秩序之方法，均
    屬「非法」。參照行政程序法第一百十九條第一款、第二款
    規定，受益人以詐欺、脅迫或賄賂方法，使行政機關作成行
    政處分者；或對重要事項提供不正確資料或為不完全陳述，
    致使行政機關依該資料或陳述而作成行政處分者，其信賴不
    值得保護。故在大陸地區通謀虛偽結婚，以不實之結婚證明
    辦理相關戶籍登記、入境等手續，憑以進入臺灣地區，其所
    持之入境許可文件雖係入出境主管機關所核發，形式上為合
    法，但因以詐欺方法而取得，即不具實質上之合法性，仍屬
    非法進入臺灣地區（最高法院九十四年度臺上字第一０六四
    號判決意旨參照）。次按被告行為後，臺灣地區與大陸地區
    人民關係條例業於九十二年十月二十九日修正公布全文，其
    中第七十九條規定，係自九十二年十二月三十一日施行，第
    十五條規定，則自九十三年三月一日施行。修正後及修正前
    同條例第十五條第一款固均規定：「下列行為不得為之：一
    使大陸地區人民非法進入臺灣地區。」，但修正後同條例第
    七十九條第一項規定：「違反第十五條第一款規定者，處一
    年以上七年以下有期徒刑，得併科新臺幣一百萬元以下罰金
    。」，與修正前同條例第七十九條第一項規定：「違反第十
    五條第一款規定者，處五年以下有期徒刑、拘役或科或併科
    新臺幣五十萬元以下罰金。」不同，比較新舊法結果，以舊
    法較有利於行為人，依刑法第二條第一項但書規定，自應適
    用修正前之法律即修正前臺灣地區與大陸地區人民關係條例
    第七十九條第一項之規定，公訴人漏未比較新舊法，容有未
    洽，合先明。再按本件被告行為後，又刑法業經於中華民
    國九十四年二月二日經總統以華總一義字第09400014901 號
    令修正公布第1～3、5、10、11、15、16、19、25～27、第
    四章章名、28～31、33～38、40～42、46、47、49、51 、
    55、57～59、61～65、67、68、74～80、83～90、91-1 、
    93、96、98、99、157、182、220、222、225、229 -1、231
    、231-1、296-1、297、315-1、315-2、316、341、343 條
    條文；增訂第40-1、75-1條條文；刪除第56、81、94、97
    、267、322、327、331、340、345、350條條文；並自九十
    五年七月一日施行。經查：
  (一)被告以假結婚之方式，與綽號「化莉」之人共同使大陸女子
    李海霞得以探親名義取得境管局所核發之出入境許可證，並
    憑以進入臺灣地區，核此部分所為，係違反修正前臺灣地區
    與大陸地區人民關係條例第十五條第一款之規定，應論以修
    正前同條例第七十九條第一項之罪。
  (二)按錄音、錄影或電磁紀錄，藉機器或電腦之處理所顯示之聲
    音、影像或符號，足以為表示其用意之證明者，以文書論，
    刑法第二百二十條第二項定有明文，是被告為達使大陸女子
    李海霞以探親名義入境之目的，明知自己與該李海霞係假結
    婚，竟仍向太平戶政事務所申辦不實之結婚登記，使該管不
    知情之承辦公務員將被告與該大陸女子李海霞結婚之不實事
    項登載於戶籍謄本之電腦檔案中，此部分係屬刑法第二百二
    十條第二項所規定以文書論之文書，特此說明；嗣被告再持
    前開戶籍謄本往宏龍派出所申辦「大陸地區人民進入臺灣地
    區保證書」，並交付前開不實之戶籍謄本供該派出所不知情
    之承辦警員核對而行使之，致使警員將「甲○○與李海霞係
    夫妻關係」之不實事項，登載於該保證書上「對保或證明機
    關（構）簽註意見欄」之公文書即該份保證書「對保或證明
    機關（構）簽註意見欄」內，再將之持以行使而向境管局申
    請大陸女子李海霞入境，足以生損害於戶政機關對戶籍管理
    及警察機關、境管局對大陸地區人民進入臺灣地區保證事務
    查核之正確性部分，此部分係犯刑法第二百十六條、第二百
    十四條之行使使公務員登載不實文書罪。
  (三)被告與該「化莉」之人間就使大陸地區人民非法進入臺灣地
    區犯行，及與該「化莉」、李海霞等人就行使使公務員登載
    不實文書犯行，均各係以自己犯罪之意思事先同謀而推由被
    告，顯然各有犯意之聯絡及行為之分擔，各皆為共同正犯，
    應依刑法第二十八條論斷。公訴人就使大陸地區人民非法進
    入臺灣地區部分，以及就行使使公務員登載不實文書罪部分
    ，漏未論及該「化莉」之人、李海霞亦為共同正犯，容屬疏
    漏，併予敘明。（又修正後刑法第二條、第二十八條法令變
    更部分，此法條部分並未涉及刑罰法令，且觀諸其修正前後
    僅文字有所變化，內容則並未改變，依首開說明，自無新舊
    法變更而應與比較之問題，應逕適用修正後之規定，附此敘
    明。）
  (四)刑法修正後，第五十六條關於連續犯規定，已經修正廢除，
    依修正後規定，無連續犯而應一罪一罰為適用，如依修正後
    規定論處，顯有二次以上之科刑存在，而本件被告先後多次
    行使使公務員登載不實罪，均時間緊接，且觸犯構成要件相
    同之罪，顯係基於概括之犯意反覆為之，均為連續犯，依上
    之說明，以修正前規定對被告有利，依修正後刑法第二條第
    一項之規定，應依修正前刑法第五十六條論以一罪，並加重
    其刑。
  (五)按刑法修正之後，原屬牽連犯之數個犯罪行為，依新法應數
    罪併罰，比較修正前之規定，可依裁判上一罪論處，顯然修
    正前之規定有利於被告，如仍依修正後之規定，對於被告極
    為不利，從而，解釋上對於刑法第二條之解釋，應包括此種
    影響罪刑加重之規定。本件被告行為後，刑法第五十五條關
    於牽連犯之規定業已刪除，是被告犯後法律已有變更。而本
    件被告於舊法時期所犯之使大陸地區人民非法進入臺灣地區
    犯行與行使使公務員於職務上所掌公文書登載不實文書二罪
    間，有方法結果關係，依修正施行前刑法第五十五條之規定
    為牽連犯，應從一重之違反臺灣地區與大陸地區人民關係條
    例第七十九條第一項對於違反同條例第十五條第一款所定不
    得使大陸地區人民非法進入臺灣地區處斷；而依修正施行後
    之刑法，並無牽連犯之規定，且依新法應各別多次論斷之結
    果（即數罪併罰），其刑度顯較修正前應依刑法第五十五條
    之規定從一重之罪為重，此處經比較新舊法結果，以被告行
    為時之規定較有利於被告，新法之規定對於被告並無較為有
    利之情形，自應依刑法第二條第一項前段規定，適用修正施
    行前之刑法第五十五條規定，從一重之違反臺灣地區與大陸
    地區人民關係條例第七十九條第一項對於違反同條例第十五
    條第一款所定不得使大陸地區人民非法進入臺灣地區處斷，
    並加重其刑。
  (六)至被告上開使公務員於職務上所掌公文書登載不實之低度行
    為，應為各該行使之高度行為所吸收，不另論罪。
  (七)被告所犯上開二罪，有手段目的之關係，為牽連犯，應從一
    重之使大陸地區人民非法進入臺灣地區罪論處。
三、爰審酌被告前無任何犯罪紀錄，素行尚稱良好，有臺灣臺中
    地方法院檢察署刑案資料查註紀錄表、臺灣高等法院被告前
    案紀錄表可按，惟其與該大陸女子李海霞假結婚，犯罪之動
    機、目的係在使大陸地區人民以非法之方式入境臺灣地區，
    危害臺灣地區之居住秩序，且以假結婚方式來臺之手段，破
    壞婚姻制度，並危害戶政機關對戶籍管理及警察單位對大陸
    地區人民進入臺灣地區保證事務查核之正確性，所為誠屬可
    議，且犯後矯飾卸責並否認犯行，態度不佳，顯然並無悔改
    之意等一切情狀，量處如主文所示之刑，以示懲儆。
四、公訴意旨另以：被告持前揭不實之戶籍謄本、「大陸地區人
    民進入臺灣地區保證書」、大陸地區結婚公證書等不實文件
    ，於九十一年十二月十日，填具大陸地區人民進入臺灣地區
    旅行證申請書，持向境管局行使，以配偶來臺探親之名義，
    申請准許大陸地區人民李海霞入境，使不知情之境管局承辦
    公務員將不實事項登載於職務上所掌之上開旅行證申請書之
    公文書審核欄內登載不實事項，並據以核發該李海霞中華民
    國臺灣地區旅行證一紙，因認被告另犯刑法第二百十四條之
    罪云云。惟按刑法第二百十四條所謂使公務員登載不實事項
    於公文書，須一經他人聲明或申報，公務員即有登載之義務
    ，並依其所為之聲明或申報予以登載始足構成，若其所為之
    聲明或申報，公務員尚有實質之審查，以判斷其真實與否，
    始得為一定之記載者，即非本罪所稱之使公務員登載不實。
    查境管局曾就關於大陸地區配偶申請來臺作業之相關規定，
    （以九十四年七月十五日境平俊字第○九四一○一八九一二
    ○號函覆）本院稱：「大陸地區人民以『團聚』事由申請來
    臺者，依『大陸地區人民進入臺灣地區許可辦法』第十五條
    檢具應辦文件向本局申請，此為書面審查；另依『大陸地區
    人民申請進入臺灣地區面談管理辦法』第三條規定略以，受
    理大陸地區人民申請進入臺灣地區團聚、居留或定居案件時
    ，對於申請人實施面談，申請人若有臺灣地區配偶，亦應偕
    同接受面談，此為實質審查。經書面、實質審查通過後，據
    以核發許可證」等語，有該局函文及所附「大陸地區人民申
    請進入臺灣地區面談管理辦法」、「大陸地區人民進入臺灣
    地區許可辦法」可考，顯見境管局受理大陸地區人民來台有
    進行實質審查之權限。是境管局對證人張夢瑩申請入境，既
    非一經該大陸地區入台人民之聲明或申報，承辦之公務員即
    有依其所為之聲明或申報予以登載之義務，且對其所為之聲
    明或申報，尚須經實質之審查，以判斷其真實與否，始得為
    一定之記載，則按諸前揭說明，即與刑法第二百十四條所稱
    之使公務員登載不實罪之構成要件不符。公訴人認被告此部
    分另構成上述之罪，容有誤會，此部分本應為無罪之諭知，
    惟公訴人認此部分與有罪部分為連續犯、牽連犯之裁判上一
    罪關係，爰不另為無罪之諭知。
據上論斷，應依刑事訴訟法第二百九十九條第一項前段，修正前
臺灣地區與大陸地區人民關係條例第七十九條第一項，刑法第十
一條前段、第二條第一項但書、第二十八條、第二百十六條、第
二百十四條、第五十五條，修正前刑法第五十六條，罰金罰鍰提
高標準條例第一條前段，判決如主文。
中    華    民    國    95    年    8     月    15     日
              刑事第一庭    審判長法  官  李平勳
                                  法  官  許惠瑜
                                  法  官  林學晴
以上正本證明與原本無異。
如不服本判決，應於送達後十日內向本院提出上訴狀（須附繕
本），上訴於台灣高等法院台中分院。
                                  書記官  賴淵瀛
中    華    民    國    95    年    8     月    15     日
附錄論罪科刑法條
修正前臺灣地區與大陸地區人民關係條例第七十九條第一項
違反第十五條第一款規定者，處五年以下有期徒刑、拘役或科或
併科新臺幣五十萬元以下罰金。
修正前臺灣地區與大陸地區人民關係條例第十五條
左列行為不得為之：
一  使大陸地區人民非法進入臺灣地區。
二  招攬臺灣地區人民未經許可使之進入大陸地區。
三  使大陸地區人民在臺灣地區從事未經許可或與許可目的不符
    之活動。
四  僱用或留用大陸地區人民在臺灣地區從事未經許可或與許可
    範圍不符之工作。
五  居間介紹他人為前款之行為。
中華民國刑法第二百十四條
明知為不實之事項，而使公務員登載於職務上所掌之公文書，足
以生損害於公眾或他人者，處三年以下有期徒刑、拘役或五百元
以下罰金。
中華民國刑法第二百十六條
行使第二百十條至第二百十五條之文書者，依偽造、變造文書或
登載不實事項或使登載不實事項之規定處斷。


司法院資訊處製作；財團法人民間司法改革基金會備份。
